【裁判字號】    95,台上,2367
【裁判日期】    951026
【裁判案由】    給付保險金
【裁判全文】
最高法院民事判決            九十五年度台上字第二三六七號
上  訴  人  南云菸酒有限公司
法定代理人  乙○○
訴訟代理人  吳光陸律師
被 上訴 人  明台產物保險股份有限公司
法定代理人  甲○○
訴訟代理人  劉北元律師
上列當事人間請求給付保險金事件，上訴人對於中華民國九十四
年十二月十三日台灣高等法院台中分院第二審判決（九十二年度
保險上字第一二號），提起上訴，本院判決如下：
    主  文
原判決關於駁回上訴人在第一審之訴，暨該訴訟費用部分廢棄，
發回台灣高等法院台中分院。
    理  由
本件被上訴人之法定代理人已於民國九十五年九月七日變更為甲
○○，經其聲明承受訴訟，核無不合，先予敘明。
其次，上訴人主張：伊於九十年六月間就坐落彰化縣埔心鄉○○
路○段一五一巷一一號作為菸酒堆棧用之不動產、貨物及營業生
財向被上訴人投保「商業火災保險」新台幣（下同）二千二百二
十萬元，貨物部分另附加竊盜險二千萬元（下稱系爭竊盜險），
保險期間自九十年六月十五日起至九十一年六月十五日止。嗣堆
存於上址之貨物於九十年十二月二十五日遭竊，損失共四百三十
一萬六千元，保險理賠條件既已成就，扣除伊自負額一百六十八
萬元後，被上訴人即應賠償伊二百六十三萬六千元。詎於遭竊當
日，伊向被上訴人請求賠償時，被上訴人竟僅願賠償二萬九千六
百九十二元。爰依兩造間系爭竊盜險契約及保險法第三十四條規
定，求為命被上訴人給付伊保險金二百六十萬六千三百零八元及
自九十一年一月十日起按週年利率百分之十加計法定遲延利息之
判決（上訴人原請求被上訴人給付二百六十三萬六千元及自九十
一年一月九日起算利息，其中九十一年一月九日之利息部分，已
經第一審法院判決駁回上訴人之訴確定；另二萬九千六百九十二
元本息部分，該院則判命被上訴人給付、並由原審駁回被上訴人
之上訴確定。）。
被上訴人則以：系爭保險標的貨物之實際價值達五千零四十八萬
八千六百二十五元，上訴人投保之金額僅二千萬元，顯為不足額
保險。依兩造所簽訂之商業火災保險單基本條款（下稱火災基本
條款）第二十五條第二項約定「保險標的物之保險金額低於承保
危險事故發生時之實際現金價值者，本公司僅按保險金額與該實
際現金價值之比例負賠償之責。」，伊就上訴人之貨物損失，祇
須按保險金額與實際價值之比例，賠償一百七十萬九千六百九十
二元，扣除上訴人自負額一百六十八萬元後，僅為二萬九千六百
九十二元。上訴人請求伊再給付二百六十萬六千三百零八元本息
，即屬無據等語，資為抗辯。
原審廢棄第一審法院所為被上訴人應給付上訴人二百六十萬六千
三百零八元本息部分之判決，改判駁回上訴人在第一審之訴，係
以：上訴人主張其投保系爭附加竊盜險二千萬元等事實，固據提
出火災保險單、附加竊盜保險條款、火災保險附加險明細表、彰
化縣警察局溪湖分局書函、損失理算表各一件為證，且為被上訴
人所不爭執，惟竊案發生後，經兩造會同公證公司共同清點結果
，保險標的物之實際價值達五千零四十八萬八千六百二十五元，
上訴人損失共值四百三十一萬六千元，為兩造所不爭，並經證人
何叔平（即會同之華信公證公司人員）證述屬實。依兩造間簽訂
之附加竊盜保險條款（下稱竊盜險條款）第四條約定「本公司（
被上訴人）在本附加險有效期間內之賠償總額，以本附加險所載
保險標的物之總保險金額為限。」，而就賠償總額為上限之約定
，並非對不足額保險時之理賠金額為約定，即與火災基本條款第
二十五條第二項約定「保險標的物之保險金額低於承保危險事故
發生時之實際現金價值者，本公司僅按保險金額與該實際現金價
值之比例負賠償之責。」等內容，不生牴觸，尚無顯失公平之情
形，自無保險法第五十四條第二項規定之適用。亦即在不足額保
險之情形下，仍應適用火災基本條款第二十五條第二項之約定計
算後，賠償總額不得逾系爭竊盜險之總保險金額。準此，系爭竊
盜險保險標的物之實際價值達五千零四十八萬八千六百二十五元
，上訴人僅投保二千萬元，顯為不足額保險。依上開約定比例計
算，被上訴人對上訴人之貨物遭竊損失四百三十一萬六千元，所
應賠償之金額為一百七十萬九千六百九十二元，扣除上訴人自負
額一百六十八萬元，被上訴人祇須賠償二萬九千六百九十二元之
本息。上訴人逾此部分之請求（即二百六十萬六千三百零八元本
息），為無理由等詞，為其判斷之基礎。
按保險契約之解釋，應探求契約當事人之真意，不得拘泥於所用
之文字；如有疑義時，以作有利於被保險人之解釋為原則。保險
法第五十四條第二項定有明文。而契約真意何在，應以過去事實
及其他一切證據資料為斷定之標準，不能拘泥文字致失真意（本
院十九年上字第四五三號判例參照）。查系爭菸酒貨物竊盜險係
附加於供作菸酒堆棧建物之火災保險，竊盜險條款第九條已約定
「本附加險記載事項如與保險單條款牴觸時，悉依本附加險條款
辦理。其他未規定事項，仍適用保險單條款之規定。」，雖火災
基本條款第二十五條第二項有「保險標的物之保險金額低於承保
危險事故發生時之實際現金價值者，本公司僅按保險金額與該實
際現金價值之比例負賠償之責。」之明文；惟竊盜險條款第一條
、第二條、第四條分別記載「……本公司對於……從事竊盜所致
保險標的物之損失，依本保險契約之約定，負賠償責任。」、「
置存保險標的物之建築物因遭受竊盜所致之損失，本公司負賠償
責任……」、「本公司在本附加險有效期間內之賠償總額，以本
附加險所載保險標的物之總保險金額為限。」（一審卷一一頁）
，似已約明竊盜保險事故發生時，被上訴人應就上訴人失竊所受
損害，負賠償責任，其賠償總額以竊盜險總保險金額為限；則相
關賠償事宜是否尚有前揭竊盜險條款第九條後段之適用而應受其
所定「……仍適用保險單條款（即火災基本條款）規定」之拘束
？非無疑義。另上訴人主張系爭竊盜險保險標的物為菸酒堆棧存
放之菸酒，每日均有進出貨，貨物價值必有增減，兩造既未約定
保險標的價值，僅約定以二千萬元為保險金額，不論上訴人貨物
進出價值如何，僅受系爭竊盜險條款第四條之限制，不適用火災
險基本條款第二十五條第二項之不足額保險規定等語（原審卷一
三六頁），果屬實在，即攸關系爭竊盜險契約解釋之判斷。原審
未詳加審認，說明其取捨之意見，逕以火災基本條款第二十五條
第二項規定與竊盜險條款第四條規定不牴觸為由，遽認系爭竊盜
險有該火災基本條款之適用，而為不利於上訴人之判決，自有判
決不備理由之違法，尚屬難昭折服。上訴論旨，指摘原判決不當
，聲明廢棄，非無理由。
據上論結，本件上訴為有理由。依民事訴訟法第四百七十七條第
一項、第四百七十八條第二項，判決如主文。
中    華    民    國  九十五  年    十    月  二十六  日
                      最高法院民事第四庭
                          審判長法官  蘇  茂  秋
                                法官  王  仁  貴
                                法官  劉  靜  嫻
                                法官  劉  福  來
                                法官  黃  秀  得
      本件正本證明與原本無異
                                      書  記  官
中    華    民    國  九十五  年   十一   月    八    日
                                                      V


司法院資訊處製作；財團法人民間司法改革基金會備份。
